【裁判字號】    99,上易,711
【裁判日期】    991116
【裁判案由】    侵權行為損害賠償等
【裁判全文】
臺灣高等法院民事判決                 99年度上易字第711號
上  訴  人  甲○○
被上訴  人  乙○○
上列當事人間請求侵權行為損害賠償等事件，上訴人對於中華民
國99年6月7日臺灣臺北地方法院99年度訴字第230號第一審判決
提起上訴，本院於99年11月2日言詞辯論終結，判決如下：
    主  文
原判決關於命上訴人給付超過新臺幣肆萬伍仟元本息部分，及該
部分假執行之宣告，暨訴訟費用之裁判（除確定部分外）均廢棄
。
上開廢棄部分，被上訴人在第一審之訴及假執行之聲請均駁回。
其餘上訴駁回。
第一審（除確定部分外）、第二審訴訟費用由上訴人負擔十分之
九，餘由被上訴人負擔。
    事實及理由
一、被上訴人起訴主張：伊擔任社團法人中華民國視覺障礙人福
    利協會（下稱視障協會）之常務理事，上訴人則為該協會之
    前任理事長。緣視障協會於民國96年8月4日在臺北市萬華區
    公所禮堂召開第7屆第3次會員大會時，上訴人竟於該次大會
    中公然誹謗伊利用職權掏空協會、要求上訴人做假帳及挪用
    協會資源云云，對伊名譽損害至鉅。又伊於刑事偵查與審判
    程序中從未宥恕上訴人或同意上訴人之和解條件，且上訴人
    空言其具道歉誠意，卻直至罪證確鑿後始行道歉，足見其意
    非誠。至於上訴人主張家境清寒無以負擔賠償請求，然上訴
    人現仍於幸安按摩店從事按摩工作，勞保投保薪資高達新臺
    幣（下同）42,000元，上訴人夫妻每月尚領有3,000元之殘
    障津貼，又別無須撫養之子女或應負擔之房租，是上訴人主
    張其無資力，實為圖免賠償，並不足採。爰依民法第184條
    第1項前段、第18條及第195條第1項規定，求為命上訴人給
    付30 萬元，及自附帶民事訴訟起訴狀繕本送達翌日起加計
    法定遲延利息之判決。
二、上訴人則以：伊前於視障協會會員大會之發言，雖不慎損及
    被上訴人名譽，然均係基於維護會員權益而為，應受言論自
    由之保障，況伊僅係陳述對被上訴人之疑問，並待其答覆，
    應屬會議中個人意見之正當發表。復觀立法委員於會議中所
    為言論，雖時涉人身攻擊，究難遽認其係對名譽權之嚴重侵
    害，故伊前述言論之發表，實為維護自身及視障協會會員權
    益所必須，且未對被上訴人權利造成損害。又伊已於刑事庭
    審理程序向被上訴人道歉，且被上訴人亦已接受伊以公益捐
    獻方式代損害賠償之和解方案，上訴人並於98年9月16日履
    行完畢，有相關購買證明、捐贈聲明書及臺北市立圖書館感
    謝狀在卷可憑，足證伊確有悛悔實據。再伊與配偶二人現均
    因病無法工作，僅賴殘障津貼度日，處境堪憐，實難負荷被
    上訴人慰撫金之請求，倘認被上訴人所受損害未獲足夠補償
    ，亦懇請法院酌量從輕處理等語，資為抗辯。
三、原審命上訴人給付5萬元，及自97年6月13日起加計法定遲延
    利息，駁回被上訴人其餘之請求，上訴人提起上訴，聲明：
    (一)原判決不利上訴人部分廢棄。
    (二)上開廢棄部分，被上訴人在第一審之訴及假執行之聲請均
      駁回。
    被上訴人則聲明：上訴駁回。
    被上訴人就其原審敗訴部分未據提起上訴而告確定。
四、兩造不爭執之事項(見原審訴字卷第134頁背面、第135頁)：
(一)上訴人係社團法人中華民國視覺障礙人福利協會之前任理事
    長，被上訴人則為該協會之常務理事。
(二)上訴人於社團法人中華民國視覺障礙福利協會96年8月4日上
    午在臺北市萬華區公所禮堂所召開之第七屆第3次會員大會
    上公開發言稱：「…向內政部申請了90,000元的電腦補助。
    可是5月份就申請下來，目前錢是在安泰銀行，目前沒有辦
    法核銷，要等退還內政部，就是因為被上訴人要求、黃輝星
    先生要求上訴人為他作假帳，只能買發票作假核銷不能實質
    的去買電腦，因為他認為說協會的電腦夠用了，只是買假發
    票來作假核銷。…被上訴人擔任我們協會常務理事，他是慈
    航服務協會的幕後的負責人，他利用他慈航協會來介入視障
    協會的財務…，他們要來掏空我們協會，我3個申請案計畫
    送出去，他就要求我們要把計畫書寄給他們」（下稱系爭言
    論）等語。
(三)原法院刑事庭（97年度易字第1672號）於98年6月5日上午9
    時20分向上訴人確認，其辯護人於同年6月2日具狀表示上訴
    人認罪及捨棄所有相關證人之聲請調查，上訴人答稱：「是
    的」（見原審訴字卷第101頁），刑事庭乃改以簡易判決處
    刑。
(四)上訴人因系爭言論之行為，經原法院98年度簡字第2381號刑
    事判決認定上訴人犯刑法第310條第1項之誹謗罪；上訴人對
    該判決不服提起上訴，嗣於98年9月14日撤回上訴。
五、被上訴人主張上訴人所為系爭言論不法侵害其名譽，應依民
    法第184條1項前段、第18條及同法第195條第1項之規定，賠
    償慰撫金等情，為上訴人所否認，並以前揭情詞置辯。經查
    ：
(一)兩造是否成立和解部分：
  1.按和解成立者，與確定判決有同一之效力，民事訴訟法第38
    0條第1項定有明文。而依刑事訴訟法第491條第7款規定，民
    事訴訟法關於和解事項之規定，於附帶民事訴訟準用之。又
    起訴違背民事訴訟法第253條、第263條第2項之規定，或其
    訴訟標的為確定判決之效力所及者，法院應以裁定駁回原告
    之訴，同法第249條第1項第7款亦有明文。
  2.上訴人辯稱兩造曾於附帶民事訴訟程序中達成和解，並合意
    由上訴人以向公益團體捐贈之方式代賠償被上訴人之損害，
    被上訴人所受損害已獲填補云云，惟此為被上訴人所否認。
    查原法院98年度簡字第2381號刑事簡易判決之理由欄記載：
    「…又其雖已當庭向告訴人致歉，然未獲告訴人諒解…」等
    語（見原審訴字卷第110頁）。復查，該案98年6月15日審判
    筆錄記載：「（法官問告訴人：就本案有無意見？）我不會
    被面前的假象矇騙我對他的瞭解，一個真心道歉絕對不是這
    個方式。本案我的意見請依法處理，也不能過度的沒有感覺
    」（見原審訴字卷第105頁）。另該案刑事庭98年9月14 日
    98年度簡上字第342號之準備程序筆錄亦記載：「（法官問
    ：是否願意與被告和解？）告訴人答：像被告這樣反覆我不
    可能與被告和解，當初於一審時金額法官是讓被告自己說，
    但被告沒有說出任何數字，所以現在不可能與被告和解。被
    告答：（庭呈資料一份）我覺得於會議中提出討論之事情，
    是沒有妨害名譽，這樣太牽強了，請求給予勞動服務或緩刑
    機會，希望從輕量刑，因我沒有錢負擔」（見原審訴字卷第
    114頁）。是就上開記載，尚難認被上訴人有與上訴人成立
    和解之意。且衡之一般情理，若兩造早於附帶民事訴訟程序
    中達成和解，該案法官何須再詢問兩造有無和解可能？且上
    訴人何以僅請求承審法官給予勞動服務或緩刑機會，而不援
    引已成立之和解資為抗辯？況上訴人復未能舉證兩造間曾成
    立訴訟上或私法上之和解，依舉證責任法則，該不利益即應
    歸於上訴人。從而，上訴人抗辯兩造間曾成立和解，合意由
    上訴人以向公益團體捐贈的方式賠償被上訴人之損害，被上
    訴人不得再行請求賠償云云，尚不足採。
(二)被上訴人得否以其名譽權受有侵害，主張上訴人應依侵權行
    為之規定，負損害賠償責任部分：
  1.按人格權受侵害時，得請求法院除去其侵害；有受侵害之虞
    時，得請求防止之。前項情形，以法律有特別規定者為限，
    得請求損害賠償或慰撫金。因故意或過失，不法侵害他人之
    權利者，負損害賠償責任。不法侵害他人之名譽，被害人雖
    非財產上之損害，亦得請求賠償相當之金額。其名譽被侵害
    者，並得請求回復名譽之適當處分。民法第18條、第184條
    第1項前段、第195條第1項分別定有明文。復按名譽有無受
    損害，應以社會上對個人評價是否貶損作為判斷之依據，苟
    其行為足以使他人在社會上之評價受到貶損，不論其為故意
    或過失，均可構成侵權行為，有最高法院90年台上字第646
    號判例要旨可資參照。又事實陳述與意見表達雖同受憲法言
    論自由之保障，惟其保護範圍因該二者之事物本質而有異，
    蓋意見表達屬個人主觀價值判斷之範疇，無所謂真實與否，
    於現代民主社會，對可受公評之事，縱加以尖酸刻薄之評論
    ，仍受憲法之保障。至事實陳述本身涉及真實與否之問題，
    具有可證明性，倘行為人就事實陳述之相當真實性，未盡合
    理查證之義務，依其所提證據資料，在客觀上不足認其有相
    當理由確信為真實者，該不實之言論，即足以貶損他人之社
    會評價而侵害他人之名譽。於此情形，縱令所述事實係出於
    其疑慮或推論，亦難謂有阻卻違法之事由，並應就其因故意
    或過失，不法侵害他人之名譽，負侵權行為之損害賠償責任
    。
  2.被上訴人主張上訴人於96年8月4日在視障協會會員大會公然
    指摘被上訴人有利用職權掏空協會、要求上訴人做假帳及挪
    用協會資源云云，為上訴人所不爭執，並有原法院刑事庭98
    年4月17日97年易字第1672號審判筆錄在卷（見原審訴字卷
    第78-79頁）可考，堪信為真。徵之利用職權做假帳等事，
    依社會通常觀念，非獨道德上所不容許，且為刑事法律明文
    規定應予處罰之犯罪行為，因此上訴人之系爭言論，足以動
    搖他人對被上訴人擔任視障協會常務理事之信賴，進而貶損
    被上訴人人格之社會評價，自屬對被上訴人名譽權之侵害。
    而上訴人為系爭言論時亦當知悉該言論足以貶低被上訴人人
    格之社會評價，並造成被上訴人之名譽減損，卻仍發表系爭
    言論，要難謂為無故意、過失。
  3.上訴人雖辯稱系爭言論係為維護視障協會全體會員利益，應
    受言論自由保障云云。惟系爭言論具體指摘被上訴人有掏空
    協會、要求上訴人做假帳及將視障協會企畫書挪為己用等情
    事，顯非屬個人之意見表達，而係事實陳述，自不能援引合
    理評論原則資為免責。且上訴人若欲阻卻侵權行為責任成立
    ，自應舉證其就系爭言論之相當真實性已善盡合理查證義務
    。然據證人吳東軒分別於97年3月12日及同年11月24日在臺
    灣臺北地方法院檢察署（下稱臺北地檢署）具結證稱：「（
    問：甲○○在大會中有批評乙○○掏空協會及要求他拿假發
    票報帳，你知道嗎？）答：開會時，甲○○有說這些事。假
    發票的部分我不清楚」、「（辯護人問：臨時動議的內容？
    ）答：我印象中記得甲○○有說已經買了兩台電腦，還不到
    九萬元，還要再買，就有人反應說不能再買，因為太貴了，
    要去買發票來核銷，但是我不記得是誰反應要核銷的」等語
    （見原審訴字卷第21 -22頁、第47頁），是依證人吳東軒所
    言，並不足以認定被上訴人有要求上訴人作假帳之事實存在
    。另證人吳東妮雖於97年8月8日在原法院刑事庭結證稱：「
    〔辯護人問：當天（即96年6月11日）臨時動議的內容？〕
    證人答：乙○○發言說要買電腦，就是用發票來作假帳。」
    、「（辯護人問：後來這個臨時動議有無通過、執行？證人
    答：後來乙○○打SKYPE電話給張育裕，跟他說買發票作假
    核銷的事情，是後來張育銘在電話中親口跟我說的」、「（
    檢察官問：有關乙○○先生在該會議中有提到發言說買電腦
    的事情，他是說因為已經先購買了電腦，現在是要找發票來
    作核銷的動作，是嗎？）證人答：對呀。不是，他有提到，
    他說電腦太多了，不需要再買電腦，只需要拿發票來作核銷
    就可以了。」、「(法官問：...你有親耳聽到張毓齊說要買
    發票來報電腦核銷一事嗎？）證人答：他不敢跟我講」、「
    （法官問：96年6月11日的常務理監事會議，乙○○在臨時
    動議的時候到底有沒有發言說剩下兩台電腦只能購買發票作
    假核銷，不能實際購買電腦這件事情？）證人答：有」等語
    （見原審訴字卷第32-33頁、第35頁）。是依上開證言，證
    人吳東妮亦非親自聽聞被上訴人有要求訴外人張育銘買假發
    票作假核銷之事，僅係轉述訴外人張育銘所言，並未查證其
    是否與事實相符。又證人吳東妮雖稱曾聽聞被上訴人於96年
    6月11日之常務理監事會議的臨時動議中，要求上訴人購買
    假發票以供核銷之用，惟參酌原法院刑事庭98年3月9日97年
    易字第1672號審判筆錄記載，勘驗第7屆第11次常務理、監
    事會議錄音有關臨時動議部分，亦無被上訴人要求上訴人購
    買假發票核銷之發言（見原審訴字卷第61-69頁），且上訴
    人無法提出相關錄音佐證。另證人吳棟祺曾於98年5月25日
    在原法院刑事庭證述：「（辯護人問：96年6月份這次的理
    監事會議，是否記得有沒有人說過要買假發票作核銷的事情
    ？）證人吳棟祺答：買發票核銷的問題是屬於會務的行政業
    務處理方式，我們理監事會議只是決議要不要去執行及何時
    執行，至於細部內容是行政人員去做的，買發票根本不在我
    們的會議討論之內。我不記得有講買發票的事情，但是我記
    得在會議中有討論到要買電腦的事情。」等語（見原審訴字
    卷第85頁），應認被上訴人於臨時動議中有無發言以假發票
    核銷之事則屬不能證明。復參之證人林雪琴於97年11月24
    日在原法院刑事庭結稱：「（檢察官問：是否曾經有人說電
    腦要買發票做假核銷，請你以此做帳？）證人答：從來沒有
    」等語（見原審訴字卷第44-45頁），衡諸一般情理，若被
    上訴人要求上訴人以假發票核銷，身為會計之證人卻不知情
    的情形，顯屬少有。是依上開證言，尚難為對上訴人有利之
    認定，亦不足據以證明上訴人為系爭言論前已善盡合理查證
    義務。
  4.至於上訴人主張被上訴人掏空協會乙節，據證人吳佳妮於97
    年8月8日在原法院刑事庭證述：「（法官問：你曾經親自聽
    聞乙○○要甲○○替慈航協會製作企畫書的事情嗎？）證人
    答：沒有」、「（法官問：就你所知，乙○○有利用你們協
    會的資源去支援慈航基金會嗎？）證人答：這我不知道」等
    語（見原審訴字卷第35頁）。另證人黃輝星於98年5月25日
    在原法院刑事庭證稱：「（法官問：就你所知，乙○○有要
    求社團法人中華民國視覺障礙人福利協會提供申請案計畫書
    給慈航服務協會來使用嗎？）證人黃輝星答：我不知道」云
    云（見原審訴字卷第91頁）。是依上開證言，亦不能證明上
    訴人所稱被上訴人有掏空協會及將視障協會企畫書挪為己用
    等情為真實。復觀諸上訴人於99年5月17日言詞辯論期日，
    就原法院刑事庭於98年6月5日上午9時20分向上訴人確認，
    其辯護人於同年6月2日具狀表示上訴人認罪及捨棄所有相關
    證人之聲請調查，上訴人答稱「是的」（見原審訴字卷第
    101頁），刑事庭乃將該案（97年度易字第1672號）改以簡
    易處刑判決乙節，直承在卷(見原審訴字卷第135頁)。是上
    訴人因系爭言論涉及誹謗罪之侵權行為，應可認定。
  5.綜上，應認上訴人所為之系爭言論內容確足使被上訴人之社
    會評價遭受貶抑，且上訴人並未舉證證明其就事實陳述部分
    已經善盡查證義務而無故意過失可言，則被上訴人主張上訴
    人應就其所為之前開言論負侵權行為之損害賠償責任，自屬
    有據。
(三)被上訴人得向上訴人請求賠償金額若干部分：
  1.按不法侵害他人之人格權，被害人受有非財產上損害，請求
    加害人賠償相當金額之慰撫金時，法院對於慰撫金之量定，
    應斟酌實際加害情形、所造成之影響、被害人所受精神上痛
    苦之程度、雙方之身分、地位、經濟狀況及其他各種情形，
    以核定相當之數額（最高法院47年臺上字第1221號、51年臺
    上字第223號及76年臺上字第1908號判例意旨可參）。而身
    分法益與人格法益同屬非財產法益，上開最高法院有關人格
    法益受侵害而酌定慰撫金之標準，得為本件衡量因身分法益
    受侵害所生損害賠償金額之參考。
  2.查上訴人未善盡合理查證義務，即於視障協會會員大會發表
    系爭言論，貶損被上訴人社會上之評價，難謂非對被上訴人
    名譽權之侵害。本院審酌被上訴人係高職畢業，從事按摩及
    命理業，名下無不動產，96、97年度所得給付為0元，每月
    收入約在2至4萬不等；上訴人則係高職畢業，名下無不動產
    ，96、97年度所得給付總額為0元，事發當時在信安按摩中
    心工作，每星期工作日數為2至3日，每小時按摩工資收費42
    0元，自99年3月18日離職至今，自陳現賴每月殘障津貼3,00
    0元維生，尚須負擔另案刑事罰金5萬元之分期繳納，業經兩
    造陳明在卷，並有96、97年度財政部臺北市國稅局綜合所得
    稅各類所得資料清單、財政部臺北市國稅局財產歸屬資料清
    單、被告99執字第225號分期繳納罰金執行案件進行表、信
    安按摩中心說明函、急難救助概況說明書、清寒證明書、殘
    障手冊、原法院98年度簡字第2381號刑事判決等件在卷可稽
    （見原審審訴卷第18-21、28-35頁，原審訴字卷第120、123
    頁，本院卷第10、37-40頁）。本院審酌兩造之身分、地位
    、經濟狀況，及上訴人就其妨礙名譽部分犯行迄未獲被上訴
    人諒解，被上訴人所受之痛苦尚未減輕等一切情狀，認被上
    訴人請求上訴人給付精神慰撫金以5萬元為適當。惟因上訴
    人於原審判決後，已經給付其中5千元，有上訴人提出之匯
    款單2紙為證（見本院卷第79、80頁），應認上訴人尚應給
    付被上訴人4萬5千元（5萬－5千＝4萬5千）。
  3.上訴人雖以其素行良好，係因急於關懷會員事務而不慎發言
    ，上訴人已當庭向被上訴人下跪道歉，並以公益行動顯示道
    歉誠意，上訴人目前無業，且與配偶身罹多病，尚須為刑罰
    繳納罰金，實力給付5萬元之賠償金，被上訴人仍當選視障
    協會常務理事，而請求法院從輕處理云云，並提出臺北地檢
    署辦理分期繳納罰金執行案件進行表、醫療費用收據、匯款
    資料、視障協會第八屆第三次會員大會大會手冊為證（見本
    院卷第10、54-132頁）。惟查，上訴人於99年9月30日本院
    協商庭時，表示被上訴人去信安鬧事，所以才被辭退云云；
    嗣改稱：在今年三月份時被上訴人告我這件案子，法院有通
    知信安公司，而且有到信安公司調查我有無收入，所以我才
    被信安公司辭退工作等語（見本院卷第29頁正、背），致使
    被上訴人質疑上訴人道歉之誠意。顯示上訴人尚未能就回復
    被上訴人名譽及減輕被上訴人之痛苦有所作為。上訴人執上
    揭詞請求法院酌減賠償金，尚不足取。
六、綜上所述，被上訴人依民法第184條第1項前段、第18條及第
    195條第1項規定，請求上訴人給付4萬5千元，及自附帶民事
    訴訟起訴狀繕本送達翌日即97年6月14日（見原審簡附民卷
    第6頁）起至清償日止，按年息百分之5計算之利息，為有理
    由，應予准許，逾此部分，為無理由，應予駁回。上訴人於
    原審判決後已給付被上訴人5千元，故原審判決就此部分已
    無可維持，上訴意旨指摘原判決此部分不當，求予廢棄改判
    ，為有理由，應由本院予以廢棄，改判如主文第二項所示。
    原審就上開應准許部分，為上訴人敗訴之判決，並依職權宣
    告假執行，核無不合。上訴意旨指摘原判決此部分不當，求
    予廢棄改判，為無理由，應予駁回。
七、本件因事證已臻明確，兩造其餘攻擊、防禦方法及所為之立
    證，經審酌後認與判決之結果不生若何影響，無庸再逐一予
    以論列，合併敘明。
八、據上論結，本件上訴為一部有理由，一部無理由，依民事訴
    訟法第450條、第449條第1項、第79條，判決如主文。
中    華    民    國    99    年    11    月    16    日
                    民事第十七庭
                        審判長法  官 湯美玉
                              法  官 丁蓓蓓
                              法  官 李慈惠
正本係照原本作成。
不得上訴。
中    華    民    國    99    年    11    月    17    日
                              書記官 王敬端

司法院資訊處製作；財團法人民間司法改革基金會備份。
